臺灣高等法院刑事判決
110年度上訴字第750號
上  訴  人  
即  被  告  李貽瑄


選任辯護人  蘇奕全律師
上列上訴人因詐欺等案件，不服臺灣臺北地方法院109年度訴字
第56號，中華民國109年11月25日第一審判決（起訴案號：臺灣
臺北地方檢察署108年度偵字第22145號、第23180號、第23213號
、第24181號），提起上訴，本院判決如下：
    主  文
上訴駁回。
甲○○緩刑貳年，緩刑期間付保護管束，並應向檢察官指定之政府
機關、政府機構、行政法人、社區或其他符合公益目的之機構或
團體，提供陸拾小時之義務勞務。
    事  實
一、甲○○係林紫瑄（另由原審審結）之友人，宋垣志（另由原審
    審結）透過姓名年籍不詳，綽號「寶寶」之人（無證據顯示
    為未成年人）認識林紫瑄。緣於民國108年9月1日起，宋垣
    志加入由林紫瑄及真實姓名、年籍均不詳，暱稱「隔壁老樊
    」、「五鬼運財」、「海宇」、「笙哥」等不詳成年人所組
    成3 人以上以實施詐術為手段，具有持續性及牟利性之結構
    性詐欺犯罪組織（下稱上開詐欺集團），擔任向不特定被害
    人當面拿取現金或提款卡，並持提款卡至不特定金融機構提
    款機提領被害人遭詐騙款項之車手工作，由宋垣志將提領不
    特定被害人受騙款項繳交給上游林紫瑄，復由林紫瑄接受「
    笙哥」指示，再將所得詐騙款項以郵寄之方式轉交給上游
　　，渠等以此層層轉交給後手收取詐騙款項，逃避檢警查緝斷
    點之方式，確保下層提領、收取之詐騙款項能順利轉交與上
    游。甲○○明知林紫瑄、宋垣志係從事上開詐欺集團車手工作
    ，而在臺北地區欠缺交通工具，竟基於幫助渠等犯三人以上
    共同詐欺取財及洗錢之犯意，於108年9月3日上午11時許，
    至吳明璋經營之世崧機車行承租車牌號碼000-0000號普通重
    型機車（下稱本案機車），提供渠等作為從事車手任務之交
    通工具，後於108年9月4日上午10時許，上開詐欺集團某不
    詳成員以電話聯絡乙○○，佯稱其涉及刑事案件，必須提供金
    融帳戶提款卡以供調查云云（此部分無證據證明甲○○知情，
    詳後述），致乙○○陷於錯誤，不詳上開詐欺集團成員因見乙
    ○○已深信不疑，隨由「五鬼運財」在通訊軟體群組內指示宋
    垣志前往乙○○在臺北市中山區吉林路住處，向乙○○拿取其所
    有之台北富邦銀行000-000000000000帳號帳戶（下稱本案帳
    戶）提款卡（含密碼，下稱本案提款卡）
　　，宋垣志遂於108年9月4日中午12時30分許，騎乘甲○○所承
    租之本案機車至乙○○上開住處拿取本案提款卡得手後，隨即
    搭乘計程車至附表所示之地點，於附表所示之時間，以本案
    提款卡提領如附表所示之6筆金額，共計新臺幣（下同）12
    萬元得逞，並將該筆款項如數交給林紫瑄，林紫瑄再依上開
    詐欺集團上游指示，將該筆款項郵寄至臺中市○○路0段0○0號
    由「張慶隆」不詳之人收取，以此方式製造金流之斷點，致
    無法追查前揭犯罪所得去向，而掩飾或隱匿詐欺犯罪所得。
    嗣為警據報循線查獲。
二、案經乙○○訴由臺北市政府警察局中山分局報告臺灣臺北地方
    檢察署檢察官偵查起訴。
    理  由
壹、證據能力之認定部分：
　　按刑事訴訟法第159 條之5 立法意旨，在於確認當事人對於
    傳聞證據有處分權，得放棄反對詰問權，同意或擬制同意傳
    聞證據可作為證據，屬於證據傳聞性之解除行為，如法院認
    為適當，不論該傳聞證據是否具備刑事訴訟法第159 條之1
    至第159 條之4 所定情形，均容許作為證據，不以未具備刑
    事訴訟法第159 條之1 至第159 條之4 所定情形為前提。此
    揆諸「若當事人於審判程序表明同意該等傳聞證據可作為證
    據，基於證據資料愈豐富，愈有助於真實發見之理念，此時
    ，法院自可承認該傳聞證據之證據能力」立法意旨，係採擴
    大適用之立場。蓋不論是否第159 條之1 至第159 條之4 所
    定情形，抑當事人之同意，均係傳聞之例外，俱得為證據，
    僅因我國尚非採澈底之當事人進行主義，故而附加「適當性
    」之限制而已，可知其適用並不以「不符前四條之規定」為
    要件（最高法院104 年度第3 次刑事庭會議決議參照）。經
    查，本件以下所引用之供述或非供述證據，因檢察官、被告
    甲○○及被告之選任辯護人對各該證據方法之證據能力，迄至
    言詞辯論終結前均未聲明異議（見本院卷第57至69頁），而
    本院審酌上開供述或非供述等證據資料製作時之情況，無不
    當取供及證明力明顯過低之瑕疵，認以之作為證據應屬適當
    ，揆諸前開規定，本院認前揭證據資料有證據能力，合先敘
    明。
貳、認定被告犯罪事實所憑之證據及理由：
一、訊據被告對於上揭事實坦白承認（見本院卷第66至68頁），
    並核與證人即共同被告林紫瑄、宋垣志於檢察官訊問時所證
    述之情節一致（見108年度偵字第22145號卷【下稱22145偵
    卷】第392至393頁；108年度偵字第23180號卷【下稱23180
    偵卷】第354至355頁），且經告訴人乙○○於警詢時就其遭上
    開詐欺集團不詳成員詐騙財物之經過情形指述甚詳（見108
    年度偵字第24181號卷【下稱24181偵卷】第271至275頁），
    另由證人吳明璋於警詢時證述在卷（見24181偵卷第287至29
    1頁），此外，復有臺北市政府警察局中山分局搜索扣押筆
    錄暨扣押物品目錄表、機車租賃契約、宋垣志手機內容翻拍
    照片、被告手機內容翻拍照片、本案帳戶存摺內頁暨交易明
    細表、宋垣志向告訴人拿取提款卡及提領款項之監視器畫面
    暨翻拍照片等件在卷可稽（見24181偵卷第63至71頁、第177
    至187頁、第235頁、第241至253頁、第279至283頁、第293
    頁），足認被告上開任意性自白核與事實相符，堪以採取。
二、按刑法上所謂幫助他人犯罪，係指對他人決意實行之犯罪有
    認識，而基於幫助之意思，於他人犯罪實行之前或進行中施
    以助力，給予實行上之便利，使犯罪易於實行，而助成其結
    果發生者。是行為人對其幫助之行為與被幫助犯罪侵害法益
    之結果間有因果關係之認知，仍屬意為之，即得認有幫助犯
    罪之故意，要不因其所為非以助益犯罪之實行為唯一或主要
    目的而異其結果；且其所為之幫助行為，基於行為與侵害法
    益結果間之連帶關聯乃刑事客觀歸責之基本要件，固須與犯
    罪結果間有因果關聯，但不以具備直接因果關係為必要，舉
    凡予正犯以物質或精神上之助力，對侵害法益結果發生有直
    接重要關係，縱其於犯罪之進行並非不可或缺，或所提供之
    助益未具關鍵性影響，亦屬幫助犯罪之行為（最高法院102
    年度台上字第1650號判決意旨參照）。而據前述，被告知悉
    證人即共同被告林紫瑄、宋垣志於108年9月4日從事取款車
    手之工作，仍提供本案機車供渠等使用，使證人即共同被告
    宋垣志於108年9月4日得騎乘本案機車至告訴人上開住處附
    近取得本案提款卡，並能後續持本案提款卡領取如附表所示
    本案帳戶內之款項，顯係於證人即共同被告林紫瑄、宋垣志
    犯罪實行施以助力，給予實行上之便利，使犯罪易於實行，
    而助成其結果之發生，顯然與犯罪結果間有直接重要因果關
    聯，縱其於犯罪之進行並非不可或缺，或所提供之助益未具
    關鍵性影響，亦屬幫助犯罪之行為。
三、又現今詐欺集團分工精密，證人即共同被告宋垣志係負責向
    告訴人拿取提款卡及提領款項，證人即共同被告林紫瑄則負
    責收取證人即共同被告宋垣志所提領之款項，被告雖知悉證
    人即共同被告林紫瑄、宋垣志均係擔任車手工作，然尚難逕
    認被告知悉證人即共同被告林紫瑄、宋垣志或其他上開詐欺
    集團成員是否有佯稱為公務員、或是否係以不正方式向告訴
    人取得提款卡，自無從認定被告之行為另涉犯幫助刑法第33
    9條之2第1項之違法由自動付款設備取得他人之物罪、刑法
    第339條之4第1項第1款冒用政府機關或公務員名義之加重詐
    欺取財罪，而此部分亦非屬檢察官起訴之犯罪事實。
四、綜上所述，本件事證明確，被告上揭犯行，足可認定，應依
    法論科。
參、論罪部分：
一、按洗錢防制法業於105 年12月28日修正公布，並於106 年6
    月28日生效施行。依修正後即現行洗錢防制法第2 條第2款
    、第3 條第2 款規定，掩飾或隱匿刑法第339 條犯罪所得之
    本質、來源、去向、所在、所有權、處分權或其他權益者，
    即構成洗錢行為。是依修正後洗錢防制法，掩飾刑法第339 
    條詐欺取財犯罪所得去向、所在之行為，亦可構成洗錢罪。
    參諸洗錢防制法第2 條修正之立法理由，可知本次修正洗錢
    行為之定義，係因修正前條文對洗錢行為之定義範圍過窄，
    對於洗錢行為之防制與處罰難以有效達成，為擴大洗錢行為
    之定義，以含括洗錢之各階段行為。又洗錢之前置犯罪完成
    ，取得財產後所為隱匿或掩飾該財產的真實性質、來源、所
    在地、處置、轉移、相關的權利或所有權之行為，固為典型
    洗錢行為無疑，然於犯罪人為前置犯罪時，即提供帳戶供犯
    罪人作為取得犯罪所得之人頭帳戶，或於其後交付犯罪所得
    款項製造金流斷點，致無法查得犯罪所得流向等，均會產生
    掩飾或隱匿該犯罪不法所得真正去向之洗錢效果。亦即，從
    犯罪者之角度觀察，犯罪行為人為避免犯行遭查獲，會盡全
    力滅證，但對於犯罪之成果即犯罪所得，反而會盡全力維護
    ，顯見洗錢犯罪本質上本無從確知犯罪行為之存在，僅為合
    理限制洗錢犯罪之處罰，乃以不法金流與特定犯罪有連結為
    必要。是以，依犯罪行為人取得該不法金流之方式，已明顯
    與洗錢防制規定相悖，有意規避洗錢防制規定，為落實洗錢
    防制，避免不法金流流動，自不以提供帳戶為限，亦包括取
    得款項後，將款項交予犯罪組織之其他成員，致無法或難以
    追查犯罪所得去向之洗錢結果。本次修法既於立法理由中明
    示掩飾不法所得去向之行為亦構成洗錢，則以匯款或交付現
    金等方式，致產生掩飾或隱匿不法犯罪所得真正去向之行為
    ，亦屬洗錢防制法第14條第1 項所規範之洗錢類型（最高法
    院108 年台上字第1744號判決意旨參照）。查本件證人即共
    同被告林紫瑄、宋垣志向告訴人收取本案提款卡，並提領告
    訴人本案帳戶內之款項，再逐層轉交與不詳之上開詐欺集團
    成員，已製造金流之斷點，致無從或難以追查前揭犯罪所得
    ，而掩飾或隱匿該犯罪所得之去向，依上開說明，自屬洗錢
    防制法所規範之洗錢行為。
二、復按幫助犯之成立，主觀上行為人須有幫助故意，客觀上須
    有幫助行為，意即需對於犯罪與正犯有共同之認識，而以幫
    助之意思，對於正犯資以助力，而未參與實施犯罪之行為者
    而言。被告提供本案機車予證人即共同被告林紫瑄、宋垣志
    作為從事取款車手之工作時使用，遂行上開詐欺集團成員詐
    欺取財及洗錢之犯行，顯係基於幫助三人以上共同詐欺取財
    、洗錢之犯意所為，屬三人以上共同詐欺取財、洗錢罪構成
    要件以外之行為，被告既以幫助他人犯罪之意思而參與犯罪
    構成要件以外之行為，核被告所為，係犯刑法第30條第1項
    、第339條之4第1項第2款（原判決誤植為第339條第1項，應
    予更正）之幫助三人以上共同詐欺取財罪，及刑法第30條第
    1項、洗錢防制法第14條第1 項、第2 條第2 款之幫助洗錢
    罪。
三、被告上開提供本案機車作為證人即共同被告林紫瑄、宋垣志
　　從事車手任務之交通工具之所為，均係為幫助證人即共同被
    告林紫瑄、宋垣志詐得告訴人之金錢，犯罪目的單一，各行
    為間亦有局部同一之情形，依一般社會通念，認應評價為一
    行為，自應適用想像競合犯之規定論以一罪，方符合刑罰公
    平原則，是被告所為核屬一行為觸犯幫助三人以上共同詐欺
    取財罪、幫助洗錢罪數罪名之想像競合犯，應依刑法第55條
    規定，從一重之幫助三人以上共同詐欺取財罪處斷。
四、被告以幫助他人犯罪之意思而參與犯罪構成要件以外之行為
    ，為上開三人以上共同詐欺取財罪之幫助犯，爰依刑法第30
    條第2 項之規定，減輕其刑。
肆、沒收部分：
一、扣案之蘋果廠牌、型號IPHONE XS手機1支（IMEI：00000000
    0000000，見22145偵卷第191頁），雖係被告所有，然非供
    其犯本件幫助三人以上共同詐欺取財罪所用之物，且上開手
    機性質上亦非屬違禁物，尚乏沒收之依據，爰不予宣告沒收
    。
二、至扣案之現金1萬5千元（見22145偵卷第199頁）係證人即共
    同被告林紫瑄所有，交由被告保管等情，業據被告供明在卷
    （見24181偵卷161、203、209頁；本院卷第65頁），而證人
    即共同被告林紫瑄於原審準備程序亦供稱：伊把錢交給被告
    是請她保管，並不是要送被告等語明確（見原審法院109年
    度訴字第56號卷【下稱原審卷】一第57頁），堪認上開扣案
    現金，並非被告所有之物，復無證據足認係供被告犯本件之
    罪所用或因本件犯罪所得之物，爰亦不予宣告沒收。
伍、駁回上訴之理由：
一、原審經詳細調查及審理後，基於以上相同之認定，引用洗錢
    防制法第14條第1項，刑法第11條前段（原判決誤植為第11
    條）、第30條第1 項前段、第2項、第339條之4第1項第2款
    、第55條前段，刑法施行法第1條之1第1項等規定為依據，
    並審酌現今社會詐欺事件層出不窮、手法日益翻新，政府及
    相關單位無不窮盡心力追查、防堵，大眾傳播媒體更屢屢報
    導民眾被詐欺，甚至畢生積蓄因此化為烏有之相關新聞，被
    告竟率然提供交通工具，協助證人即共同被告林紫瑄、宋垣
    志提領詐欺集團所騙取之贓款，價值觀念偏差，破壞社會治
    安，犯罪之動機、目的及手段均應受相當非難，兼衡被告自
    承國中畢業之智識程度、每月收入大約2萬至3萬元，無須扶
    養他人等家庭生活經濟狀況（見原審卷一第293頁），以及
    告訴人同意無條件與被告和解（見原審法院108年度審訴字
    第1382號卷第68-5頁）等一切情狀，量處有期徒刑6月。另
    就沒收部分說明：（一）扣案之蘋果廠牌、型號IPHONE XS
    手機1支（IMEI：000000000000000，見22145偵卷第191頁）
    ，雖係被告所有，惟並非供其與證人即共同被告林紫瑄犯本
    案幫助詐欺、洗錢犯行所用，爰不予宣告沒收。（二）被告
    於警詢中供稱：證人即共同被告林紫瑄有拿3萬7千元借放在
    伊這裡，她跟伊說那是她作詐欺車手的報酬，其中2萬元證
    人即共同被告林紫瑄已經拿回去，加上另外買賣毒品的所得
    1萬元也借放在伊這裡，現在花到只剩1萬5千元等語（見241
    81偵卷161、203、209頁），證人即共同被告林紫瑄於原審
    準備程序亦供稱：伊把錢交給被告是請她保管，並不是要送
    被告等語（見原審卷一第57頁），堪認扣案之現金1萬5千元
    （見22145偵卷第199頁），並非被告所有，亦非被告之犯罪
    所得，自應於日後證人即共同被告林紫瑄犯行裁判時另行審
    酌是否宣告沒收。經核原審上開認事用法，均無違誤，量刑
    亦稱允恰。
二、被告上訴意旨固指稱：被告年輕識淺，家庭狀況勉持，犯後
    深切反省表示悔悟，並積極配合檢警追訴犯罪，且於原審與
    告訴人達成和解，然原判決仍科以6個月有期徒刑之宣告，
    顯屬過重等語。惟按刑事審判旨在實現刑罰權之分配的正義
    ，故法院對有罪被告之科刑，應符合罪刑相當之原則，使輕
    重得宜，罰當其罪，以契合社會之法律感情，此所以刑法第
    57條明定科刑時應審酌一切情狀，尤應注意該條所列10款事
    項以為科刑輕重之標準，俾使法院就個案之量刑，能斟酌至
    當。至於量刑輕重，係屬事實審法院得依職權自由裁量之事
    項，苟其量刑已以行為人之責任為基礎，並斟酌刑法第57條
    各款所列情狀，而未逾越法定刑度或有濫用權限情事，即不
    得任意指為違法（最高法院75年度台上字第7033號判例、10
    3 年度台上字第36號判決意旨參照）。原審既於判決理由欄
    內詳予說明其量刑基礎，且敘明係審酌前揭各項情狀，詳如
    前述，顯已斟酌刑法第57條各款事由，並基於刑罰目的性之
    考量、刑事政策之取向以及行為人刑罰感應力之衡量等因素
    而為刑之量定，且以行為人責任為基礎，未逾越法定刑度，
    亦無違背公平正義之精神，客觀上不生量刑明顯失出失入之
    裁量權濫用情形，核屬法院量刑職權之適法行使，難認有何
    不當而構成應撤銷之事由可言。上訴意旨關於量刑之指摘，
    顯係就原審量刑職權之適法行使及已經原審論斷、說明之事
    項，依憑己意，再事爭執，尚無足取。據上，被告上訴意旨
    所指情節，難認有理由，應予駁回。
三、末查，被告前未曾因故意犯罪受有期徒刑以上刑之宣告，有
    本院被告前案紀錄表在卷可考，本院審酌其為本件幫助加重
    詐欺取財等犯行，固有不該，惟考量其無非係因年輕識淺，
    始一時失慮誤觸刑章，而其於本院審理時尚能坦承犯行，顯
    現思過誠意，且業與告訴人和解，足見其於犯後已深具悔悟
    之意，堪認其經此教訓，當知所警惕，慎重行事，而無再犯
    之虞，是以本院認實宜使其有機會得以改過遷善，故對被告
    所宣告之刑，以暫不執行為適當，爰依刑法第74條第1項第1
    款規定，宣告緩刑2 年，以啟自新。另為深植被告守法觀念
    ，培養正確之法治觀念及服務社會之積極人生觀，記取本案
    教訓，確切明瞭其行為之不當與所生危害，爰依刑法第74條
    第2項第5款規定，宣告其應向檢察官指定之政府機關、政府
    機構、行政法人、社區或其他符合公益目的之機構或團體，
    提供60小時之義務勞務，並依刑法第93條第1 項第2款規定
    ，諭知於緩刑期間付保護管束，以促其於緩刑期間徹底悔過
    。又被告上揭所應負擔之義務，乃緩刑宣告附帶之條件，依
    刑法第75條之1 第1 項第4 款之規定，違反上開負擔情節重
    大，足認原宣告之緩刑難收其預期效果，而有執行刑罰之必
    要者，得撤銷上開緩刑之宣告，併此說明。
據上論斷，應依刑事訴訟法第368 條，刑法第74條第1項第1款、
第2項第5款、第93條第1項第2款，判決如主文。
本案經檢察官陳鴻濤提起公訴，檢察官侯千姬到庭執行職務。
中　　華　　民　　國　　110 　年　　5 　　月　　11　　日
                  刑事第十九庭審判長法  官  曾淑華
                                    法  官  陳文貴
                                    法  官  王美玲
以上正本證明與原本無異。
如不服本判決，應於收受送達後20日內向本院提出上訴書狀，其
未敘述上訴之理由者並得於提起上訴後20日內向本院補提理由書
（均須按他造當事人之人數附繕本）「切勿逕送上級法院」。
                                    書記官  李逸翔
中　　華　　民　　國　　110 　年　　5 　　月　　11　　日
附錄：本案論罪科刑法條全文
洗錢防制法第2條
本法所稱洗錢，指下列行為：
一、意圖掩飾或隱匿特定犯罪所得來源，或使他人逃避刑事追訴
    ，而移轉或變更特定犯罪所得。
二、掩飾或隱匿特定犯罪所得之本質、來源、去向、所在、所有
    權、處分權或其他權益者。
三、收受、持有或使用他人之特定犯罪所得。
洗錢防制法第14條
有第二條各款所列洗錢行為者，處七年以下有期徒刑，併科新臺
幣五百萬元以下罰金。
前項之未遂犯罰之。
前二項情形，不得科以超過其特定犯罪所定最重本刑之刑。
刑法第339條之4
犯第三百三十九條詐欺罪而有下列情形之一者，處一年以上七年
以下有期徒刑，得併科一百萬元以下罰金：
一、冒用政府機關或公務員名義犯之。
二、三人以上共同犯之。
三、以廣播電視、電子通訊、網際網路或其他媒體等傳播工具，
    對公眾散布而犯之。
前項之未遂犯罰之。 　　　

附表：
編號 時間 地點 提領金額 1 108年9月4日中午12時41分許 7-11超商松鑫門市之中國信託銀行提款機（臺北市○○區○○路000號） 20,000元 2 108年9月4日中午12時43分許 同上 20,000元 3 108年9月4日中午12時46分許 永豐銀行提款機（臺北市○○區○○路000號） 20,000元 4 108年9月4日中午12時47分許 同上 20,000元 5 108年9月4日中午12時51分許 7-11超商鑫櫃門市之中國信託銀行提款機（臺北市○○區○○路000號） 20,000元 6 108年9月4日中午12時52分許 同上 20,000元